ACORDAO-COMPLETO-2423767

ACÓRDÃO 2123/2020 ATA 30/2020 - PLENÁRIO

VISTA, relatada e discutida esta representação formulada pelo Tribunal de Contas do Estado de Pernambuco (TCE-PE) a respeito de possíveis irregularidades na execução do Termo de Compromisso 1.115/2012-00, celebrado entre o Departamento Nacional de Infraestrutura de Transportes (Dnit) e o Governo do Estado de Pernambuco para a execução dos serviços de reabilitação do Contorno de Recife (BR-101/PE) ,
ACORDAM os Ministros do Tribunal de Contas da União, reunidos em sessão do Plenário, ante as razões expostas pelo Relator, em:
9.1. revogar a medida cautelar a que se refere o subitem 23.1.4 do despacho à peça 288, em razão do atendimento à condicionante descrita no subitem 23.2.2 do mesmo despacho, esclarecendo, no entanto, que eventual utilização do montante correspondente à supressão de escopo do Contrato RDCi 6/2017 (R$ 9.168.961,91) depende do atendimento às exigências constantes no Termo de Compromisso 1.115/2012;
9.2. ordenar à SeinfraRodoviaAviação que adote as medidas necessárias para priorizar a solução da questão relativa à medida cautelar ainda vigente, para que possa se pronunciar especificamente quanto a essa questão, com a urgência que o caso requer;
9.3. dar ciência desta deliberação ao Dnit, à Setra/PE, à Secid/PE, ao DER/PE e ao Consórcio Andrade Guedes/Astep.

Representação acerca de possíveis irregularidades na execução de Termo de Compromisso celebrado entre o Departamento Nacional de Infraestrutura de Transportes e o Governo do Estado de Pernambuco para a execução dos serviços de reabilitação do Contorno de Recife (BR-101/PE).

Departamento de Estradas de Rodagem do Estado de Pernambuco (DER/PE); Departamento Nacional de Infraestrutura de Transportes (Dnit); Secretaria de Transportes do Estado de Pernambuco (Setra/PE); Secretaria das Cidades do Estado de Pernambuco (Secid/PE).

3. Responsáveis: Consórcio Andrade Guedes/Astep (27.695.074/0001-46); Astep Engenharia Ltda. (10.778.470/0001-34); Construtora Andrade Guedes (08.073.264/0001-87)

13.1. Ministros presentes: José Mucio Monteiro (Presidente), Walton Alencar Rodrigues, Benjamin Zymler, Augusto Nardes, Aroldo Cedraz, Raimundo Carreiro, Ana Arraes, Bruno Dantas (Relator) e Vital do Rêgo.
13.2. Ministros-Substitutos presentes: Marcos Bemquerer Costa, André Luís de Carvalho e Weder de Oliveira.

BRUNO DANTAS

Por registrar as principais ocorrências do processo até o momento, resumindo os fundamentos das peças acostadas aos autos, adoto como relatório, com os ajustes necessários, a instrução da secretaria responsável pela análise da demanda (peça 388) , que contou com a anuência do corpo diretivo da unidade (peças 389-390) :
"INTRODUÇÃO
1. Cuidam os autos de Representação do Tribunal de Contas do Estado de Pernambuco (TCE-PE) (peças 1-3) a respeito de possíveis irregularidades na execução do Termo de Compromisso 1.115/2012-00 (peça 57) , celebrado entre o Departamento Nacional de Infraestrutura de Transportes (DNIT) e o Governo do Estado de Pernambuco para a execução dos serviços de reabilitação da BR-101/PE, segmento que vai do km 52,6 ao km 81,3, correspondente ao trecho rodoviário denominado Contorno do Recife.
2. As obras são objeto do Termo de Compromisso 1.115/2012-00 (Siafi 673434) , pactuado entre o DNIT e o Governo do Estado de Pernambuco, por intermédio da Secretaria de Transportes do Estado de Pernambuco (Setra/PE) , no valor de R$ 223.666.419,83, sendo R$ 182.000.000,00 de origem federal e o restante a título de contrapartida estadual.
3. Analisa-se na presente ocasião tão somente o pleito de liberação de recursos bloqueados por meio de medida cautelar referendada por meio do Acórdão 2961/2018-TCU-Plenário (relator Ministro Bruno Dantas) , revista conforme Despacho à peça 288 destes autos.
HISTÓRICO
4. Esta Representação teve origem em auditoria de acompanhamento realizada pela Gerência de Auditoria de Obras na Administração Indireta Estadual (GAOI) do Tribunal de Contas do Estado de Pernambuco, cuja documentação foi encaminhada a esta Corte por meio do Ofício 194/2017-TCE-PE/GC06 (peça 1, p. 1) , de 18/10/2017, para conhecimento e providências cabíveis.
5. A instrução inicial (peça 8) concluiu pela admissibilidade da Representação e propôs a realização de inspeção junto ao Departamento Nacional de Infraestrutura de Transportes (DNIT) e ao Departamento de Estradas de Rodagem do Estado de Pernambuco (DER/PE) , além de diligência a este, visando à obtenção de mais informações acerca das obras.
6. Mediante autorização do Relator, Ministro Augusto Nardes (peça 15) , foram encaminhados os ofícios 2174/2017-TCU/Secex-PE, de 22/12/2017, ao DER/PE (peça 17) e 2185/2017-TCU/Secex-PE, de 27/12/2017 ao DNIT (peça 16) .
7. O DER/PE atendeu à diligência da Unidade Técnica por meio do Ofício 186/2019-PR, de 22/1/2018 (peças 20-28) , enquanto que o DNIT respondeu à diligência formulada por meio do Ofício 2589/2018/ACE/DG/DNIT SEDE-DNIT e seus anexos (peças 28-33) .
8. A unidade Técnica realizou auditoria (Fiscalis 100/2018) com o objetivo de fiscalizar as obras de reabilitação do pavimento da BR-101/PE (Contorno do Recife) .
9. A partir do Pronunciamento da Unidade Técnica, a relatoria do presente processo foi alterada para o Ministro Bruno Danas, uma vez que já era relator do TC Processo 007.054/2017-3, que tratou do mesmo objeto.
10. A equipe de auditoria emitiu seu relatório (peça 176) , cujo encaminhamento propôs a realização de oitivas do DNIT, da Setra/PE, do DER/PE, do Consórcio Andrade Guedes/Astep e da empresa Astep Engenharia Ltda.
11. Por meio do despacho à peça 180, o Relator determinou a promoção das oitivas propostas àqueles órgãos e entidades, além do Consórcio Dynatest / Contécnica.
12. Assim, foram emitidos os ofícios 1471, 1465, 1466, 1467, 1470 e 1469/2018-TCU/Secex-PE, todos de 10/9/2018, à Dynatest Engenharia Ltda., DNIT, Setra/PE, DER/PE, Andrade Guedes e Astep, respectivamente (peças 185-190) .
13. Instrução à peça 244 analisou as respostas encaminhadas pelos órgãos e empresas envolvidos e propôs a suspensão parcial da execução dos serviços, condicionando seu reinício à correção de diversas irregularidades, além da realização de novas oitivas ao DNIT, à Setra/PE, ao DER/PE, ao Consórcio Andrade Guedes/Astep e à Astep Engenharia Ltda.
14. O Relator, por meio do despacho de 26/11/2018 (peça 247) , determinou ao DNIT, cautelarmente, a manutenção da ordem de bloqueio das contas correntes referentes ao Termo de Compromisso 1.115/2012 até ulterior decisão do Tribunal, além de promover as oitivas do DNIT, da Setra/PE, do DER/PE, do Consórcio Andrade Guedes/Astep e da Astep Engenharia Ltda.
15. O Ministro Relator adotou seu despacho (peça 247) como relatório do Acórdão 2961/2018-TCU-Plenário (peça 257) , que, por sua vez, referendou a medida cautelar proferida.
16. Ao tomarem conhecimento do deferimento da medida cautelar, representantes do DER/PE, DNIT/PE e Setra/PE compareceram à Secretaria de Controle Externo no Estado de Pernambuco, em 11/12/2018, para apresentar documentação relativa às ações desenvolvidas que, em suas análises, ensejariam a revogação da medida cautelar determinada pelo Relator, tendo sido acostada aos autos às peças 260-262, bem como seus anexos às peças 265-280.
17. Após análise da documentação juntada, realizada na instrução à peça 283, restrita ao atendimento das mencionadas condicionantes para o desbloqueio dos recursos (subitens 16.1.1 a 16.1.3 do despacho à peça 247) , a unidade instrutora concluiu pela plausibilidade do atendimento do requerimento do DER/PE, DNIT/PE e Setra/PE, no sentido de rever a medida cautelar, com fundamento no art. 276, § 5º, do Regimento Interno do TCU, devendo, no entanto, ser mantido o bloqueio dos valores correspondentes a alguns dos itens do projeto.
18. O Relator, pelo Despacho à peça 288, decidiu em consonância com as Subunidades e Unidades Técnicas do Tribunal:
'23.1. rever a medida cautelar proferida em 26/11/2018 (peça 247) e referendada por meio do Acórdão 2961/2018-TCU-Plenário para determinar a manutenção da ordem de bloqueio das contas correntes referentes ao Termo de Compromisso 1.115/2012-00 (Banco do Brasil, Agência 3234, Contas Correntes 10.492-2 e 11.251-8) até ulterior decisão deste Tribunal, apenas com relação aos itens abaixo descritos, do Cronograma Físico-Financeiro e Critérios de Pagamento (peça 79, p.2) , parte integrante do contrato RDCi 6/2017:
23.1.1. '1.1.6. Projeto Básico de Engenharia - Obras de Arte Especiais' (R$ 232.253,07) ;
23.1.2. '1.2.6. Projeto Executivo de Engenharia - Obras de Arte Especiais' (R$ 154.835,38) ;
23.1.3. '5. Obras de Arte Especiais' (R$ 773.783,93) ;
23.1.4. '2.3.6 Desvio de Tráfego' (R$ 12.863.508,44) .'
19. Além disso, o desbloqueio dos valores referentes aos itens acima ficou condicionado a:
23.2.1. para os valores dos serviços relativos aos subitens 23.1.1 a 23.1.3, que seja revisado e aprovado por parte do Dnit o projeto executivo relativo a Obras de Arte Especiais, no âmbito do Termo de Compromisso 1.115/2012-00, conforme prevê o art. 8º, § 7º, da Lei 12.462/2011, o art. 66 do Decreto 7.581/2011, c/c a Cláusula Décima, alínea 'f', do Termo de Compromisso;
23.2.2. para o valor do serviço relativos ao subitem 23.1.4, que: para cada trecho da obra, seja realizada análise de custo-benefício da inclusão, no projeto executivo, dos desvios de tráfego previstos no anteprojeto e, para os casos em que não seja factível ou conveniente e oportuna a realização dos desvios, sejam adotadas medidas com vistas à repactuação do Contrato RDCi 6/2017, com o objetivo de manter o equilíbrio econômico-financeiro da avença, nos termos art. 65, inciso I, alínea 'b', da Lei 8.666/1993 e art. 37, inciso XXI, da Constituição Federal (vide item III.5 do Relatório de Fiscalização 96/2017) .
20. Passados mais de um ano e dois meses desde a emissão do último Despacho do Relator, emitido em 29/12/2018, foi realizada reunião entre representantes desta Subunidade Técnica e do DNIT/SEDE, por videoconferência, em 12/3/2020, onde ficou registrado que a autarquia encaminharia a documentação contendo os estudos relativos aos desvios de tráfego, bem como a comprovação da aprovação dos projetos relativos à passarela de pedestres do km 67,70 do trecho rodoviário, a fim de preencher as condicionantes previstas no parágrafo 23.1 daquele Despacho.
21. Embora o DNIT não tenha apresentado a documentação citada naquela reunião, a Diretoria Jurídica do DER/PE encaminhou ao TCU, em 23/7/2020, a NOTA TÉCNICA Nº 02-2020-DJU (peça 365) , informando que o DNIT a comunicou, através do OFÍCIO Nº 32352/2020/SRE-PE, da aprovação da 1ª Revisão de Projeto em Fase de Obras (RPFO) , publicada pela da Portaria Nº 1440, de 12/3/2020 (peça 366) .
22. Assim, o DER/PE, acreditando que estão preenchidos os pré-requisitos contidos no Despacho à peça 288, solicita que seja levantado o bloqueio dos recursos da conta corrente do termo de compromisso, nos seguintes termos (peça 365, p. 6) :
'Como dito alhures, tendo em vista a aprovação pelo DNIT da 1ª RPFO através da Portaria Nº 1440 de 12 de março de 2020 - Boletim Administrativo 053 de 18 de março de 2020, resta configurada a perda de objeto da Medida Cautelar concedida nos autos do Processo TC 029.639/2017 - 4, posto que a finalidade da mesma era justamente contingenciar os recursos referentes aos desvios de tráfego e dos projetos e execução da Passarela para Pedestre, até a aceitação da 1ª RPFO de mudança de concepção dos desvios de tráfego e do Projeto Executivo da Passarela para Pedestre pelo DNIT.
Por tais razões, serve-se da presente Nota Técnica para destacar a necessidade do desbloqueio da conta bancária do Termo de Compromisso, cujo recurso é de R$ 14.024.380,82 (quatorze milhões, vinte e quatro mil, trezentos e oitenta reais e oitenta e dois centavos) , referentes aos desvios de tráfego no valor de R$ 12.863.508,44 (doze milhões, oitocentos e sessenta e três mil, quinhentos e oito reais e quarenta e quatro centavos) e dos projetos e execução da Passarela para Pedestre no valor de R$ 1.160.872,38 (um milhão, cento e sessenta mil, oitocentos e setenta e dois reais e trinta e oito centavos) .'
EXAME TÉCNICO
23. O presente exame técnico analisará tão somente o pleito de liberação de recursos bloqueados por meio de medida cautelar contida no Despacho à peça 288 destes autos, sendo que o exame das oitivas determinadas no Despacho à peça 247 será realizado posteriormente.
24. A partir da comunicação feita pelo DER/PE ao TCU, efetuou-se consulta ao Sistema Eletrônico de Informação (SEI) do DNIT, onde pode ser acessado o conteúdo do processo 50604.000388/2020-24.
25. Os documentos encontrados no bojo daquele processo eletrônico permitiram verificar que aquele ente federal analisou e aprovou a revisão dos projetos apresentada pelo Consórcio Andrade Gudes / Astep, conforme relatado a seguir.
26. em 13/2/2020, o DER/PE enviou ao DNIT/PE o Ofício Nº 0045/2020-DPR (peça 367) , encaminhando documentação complementar elaborada pela Seplane Engenharia e Planejamento Ltda., empresa contratada pela autarquia estadual para auxiliar nas atividades de fiscalização e acompanhamento das obras (peças 368 e 369) . A partir dessa informação, pode-se inferir que, apesar de não constar no processo consultado, uma versão anterior dos projetos já havia sido encaminhada pelo DER/PE para análise pelo DNIT.
27. Por meio do OFÍCIO Nº 21831/202/SRE-PE, de 2/3/2020 (peça 370) , o DNIT solicitou informações adicionais ao DER/PE.
28. Por sua vez, o DER/PE encaminhou ao DNIT, por intermédio do Ofício Nº 70/2020-DPR, de 3/3/2020 (peça 371) , a CI 36/2020-DER-DIRETORIA DE ENGENHARIA-DER-DEG (peça 372) e a nota técnica 001/2020-DEG (peça 373) , ambas datadas de 3/3/2020, as quais aprovam a 1ª RPFO no âmbito daquele órgão estadual (peças 374 e 375) .
29. A Superintendência Regional do DNIT enviou o material recebido do DER/PE à CODEL-CGCONT/DIR/DNIT por meio do OFÍCIO Nº 23539/2020/SRE-PE, de 5/3/2020 (peça 376) , que, por seu turno, devolveu o processo à superintendência estadual pelo OFÍCIO 24673/2020/CODEL/CGCONT/DIR/DNIT SEDE, de 6/3/2020 (peça 377) , nos seguintes termos:
'3. No entanto, para manifestação desta Coordenação é necessário que essa Superintendência siga a Instrução Normativa IN 04/2018, onde determina que a Superintendência analise e aprove antes do envio do Relatório (RPFO) a esta Coordenação.
4. em análise prévia, verificamos inconsistências no Relatório (RPFO) em relação ao detalhamento das áreas dos desvios, bem como, a comprovação dos mesmos com coordenadas georreferenciadas, relatório fotográfico e croqui.'
30. Assim, a SRE/PE expediu o OFÍCIO Nº 26623/2020/SRE-PE, de 9/3/2020 (peça 378) , ao Consórcio Dynatest / Contécnica, contratado pelo DNIT para o gerenciamento das obras, solicitando que realizasse a análise da 1ª RPFO encaminhada pelo DER/PE.
31. em 12/3/2020, aquele Consórcio enviou seu parecer ao DNIT, por meio dos documentos às peças 379 a 382, concluindo que a proposta de alteração do projeto apresentada poderia ser aceita.
32. Por meio do PARECER Nº 1/2020-SRE-PE, de 12/3/2020 (peça 383) , a Superintendência Regional do DNIT concorda com os quantitativos apresentados pelo consórcio gerenciador e encaminha sua conclusão à Coordenação-Geral, sugerindo sua aprovação.
33. O Despacho do Coordenador de Obras Delegadas, datado de 12/3/2020 (peça 384) , foi formulado com suporte no PARECER TÉCNICO Nº 002/2020/CODIR/CGCONT/DIR/DNIT SEDE, também de 12/3/2020 (peça 387) , o qual foi elaborado pelo Consórcio Accenture / Dynatest, contratado pelo DNIT para a execução de serviços especializados no assessoramento em gestão pública e engenharia consultiva para atuação nas áreas de planejamento e gestão, com aprimoramento no gerenciamento das demandas dos empreendimentos previstos no PAC (Contrato 1.152/2014) . Tal despacho encaminhou o processo para manifestação do Coordenador-Geral, sugerindo sua aprovação, conforme segue:
'2. Apresentou ainda os valores, onde mostra a redução decorrente:
a) valor inicial apresentado pelo Consórcio Andrade Guedes/Astep, construtora - R$ 12.863.508,44.
b) valor aprovado na RPFO - R$ 3.694.546,53
c) valor total da redução - R$ 9.168.961,91.
3. Assim sendo, com base no PARECER TÉCNICO Nº 002/2020/CODIR/CGCONT/DIR/DNIT SEDE, (5186748) , a RPFO referente à redução do escopo - quantitativos dos desvios, encontra-se em condições de aceitação.'
34. em 12/3/2020, o Coordenador-Geral de Construção Rodoviária proferiu despacho aprovando a 1ª RPFO, com redução do valor do escopo do Termo de Compromisso 1.115/2012 em R$ 9.168.961,91 (peça 385) , e emitiu a PORTARIA Nº 1440, de 12/3/2020 (peça 386) .
35. A partir da documentação consultada e dos pareceres emitidos nos autos do processo 50604.000388/2020-70, tem-se que a 1ª RPFO diminuiu o escopo do Termo de Compromisso 1.115/2012 pela redução do valor do item 2.3.6 - Desvio de Tráfego do cronograma físico-financeiro do Contrato 6/2017.
36. Uma vez que o valor retido cautelarmente para estes serviços era de R$ 12.863.508,44 e que a redução de escopo atingiu o montante de R$ 9.168.961,91, o recurso a desbloquear concernente a esse item é de R$ 3.964.546,53, e não aquele pleiteado pelo DER/PE.
37. Além disso, não se verifica, em nenhum dos documentos consultados, evidências da construção ou mesmo da aprovação dos projetos básico e/ou executivo da passarela de pedestres que deveria estar localizada no km 67,70 da rodovia. Dessa forma, deve ser mantido o bloqueio referente aos itens 1.1.6, 1.2.6 e 5 do cronograma físico-financeiro do contrato 6/2017.
38. Ainda nesse sentido, o item 3.2.3 da revisão do projeto elaborada pelo Consórcio Andrade Guedes / Astep fornece indícios de que essa obra de arte especial não foi executada (peça 374, p. 39) :
'A passarela de pedestre, fica localizada no km 67,70 da Rodovia BR-101/PE, entre o Hospital das Clínicas - HC da Universidade Federal de Pernambuco / UFPE e a Superintendência de Desenvolvimento do Nordeste - SUDENE, apenas o projeto básico foi entregue, tendo o projeto executivo da mesma não realizado, pelo motivo de que quando das tratativas com o HC/UFPE visando a realização das sondagens, o HU/UFPE não autorizou a execução das mesmas.'
39. Assim, devem permanecer bloqueados os recursos relativos aos seguintes itens do cronograma físico-financeiro do contrato 6/2017 (peça 79, p. 1-2) , que correspondem aos itens 23.1.1. a 23.1.3. do Despacho à peça 288:
1.1.6. Projeto Básico de Engenharia - Obras de Arte Especiais (R$ 232.253,07) ;
1.2.6. Projeto Executivo de Engenharia - Obras de Arte Especiais (R$ 154.835,38) ; e
5. Obras de Arte Especiais (R$ 773.783,93) .
CONCLUSÃO
40. Com base nas informações colhidas no bojo do processo eletrônico 50604.000388/2020-70, conclui-se que as condicionantes constantes do Despacho do Relator à peça 288 foram atendidas parcialmente e, dessa forma, somente poderão ser liberados os valores referentes ao item 2.3.6 - Desvio de Tráfego, no montante de R$ 3.964.546,53, mantendo-se bloqueados os valores não aprovados pelo DNIT no total de R$ 9.168.961,91.
41. Relativamente à construção da passarela de pedestres no km 67,70, entende-se que os respectivos valores devem ser mantidos retidos, uma vez que não restou comprovada a construção daquela obra de arte especial ou mesmo a aprovação dos projetos básico e executivo.
PROPOSTA DE ENCAMINHAMENTO
42. Ante todo o exposto, submetem-se os autos à consideração superior, propondo:
a) rever a medida cautelar proferida em 28/12/2018 (peça 288) para determinar a manutenção da ordem de bloqueio das contas correntes referentes ao Termo de Compromisso 1.115/2012-00 (Banco do Brasil, Agência 3234, Contas Correntes 10.492-2 e 11.251-8) , apenas com relação aos itens abaixo descritos, do Cronograma Físico-Financeiro e Critérios de Pagamento (peça 79, p.2) , parte integrante do contrato RDCi 6/2017:
'1.1.6. Projeto Básico de Engenharia - Obras de Arte Especiais' (R$ 232.253,07) ;
'1.2.6. Projeto Executivo de Engenharia - Obras de Arte Especiais' (R$ 154.835,38) ;
'5. Obras de Arte Especiais' (R$ 773.783,93) ; e
'2.3.6 Desvio de Tráfego' (R$ 9.168.961,91) .
b) comunicar o DNIT e o DER/PE da decisão que vier a ser adotada; e
c) restituir os autos à Secretaria de Fiscalização de Infraestrutura Rodoviária e de Aviação Civil para o exame das oitivas fundadas no art. 250, inc. V, do Regimento Interno que foram determinadas no Despacho à peça 247."
É o Relatório.

Eduardo Han (OAB/DF 11.714) e outros, representando Dynatest Engenharia Ltda.

Não atuou.

REPRESENTAÇÃO. DEPARTAMENTO NACIONAL DE INFRAESTRUTURA DE TRANSPORTES. SECRETARIA DE TRANSPORTES DE PERNAMBUCO. TERMO DE COMPROMISSO 1.115/2012. POSSÍVEIS IRREGULARIDADES NAS OBRAS DO CONTORNO DE RECIFE (BR-101/PE). RELATÓRIO DE FISCALIZAÇÃO. MEDIDA CAUTELAR PARA BLOQUEIO DAS CONTAS CORRENTES DO TERMO DE COMPROMISSO ATÉ DECISÃO DE MÉRITO DESTA CORTE. OITIVAS. ATENDIMENTO PARCIAL A CONDICIONANTES IMPOSTAS PELO TRIBUNAL. REVISÃO DA MEDIDA CAUTELAR, QUE PASSOU A ABRANGER SOMNTE OS ITENS REFERENTES AO DESVIO DE TRÁFEGO E ÀS OBRAS DE ARTE ESPECIAIS. NOVA MANIFESTAÇÃO ACERCA DE ATENDIMENTO ÀS CONDICIONANTES PARA DESBLOQUEIO DAS CONTAS CORRENTES. ATENDIMENTO PARCIAL. DESBLOQUEIO DOS VALORES CORRESPONDENTES AOS DESVIOS DE TRÁFEGO. MANUTENÇÃO DA MEDIDA CAUTELAR REFERENTE ÀS OBRAS DE ARTE ESPECIAIS.

REPRESENTAÇÃO (REPR)

Secretaria de Fiscalização de Infraestrutura Rodoviária e de Aviação Civil (SeinfraRodoviaAviação).

Trata-se de Representação do Tribunal de Contas do Estado de Pernambuco (TCE-PE) (peças 1-3) a respeito de possíveis irregularidades na execução do Termo de Compromisso 1.115/2012-00 (peça 57) , celebrado entre o Departamento Nacional de Infraestrutura de Transportes (Dnit) e o Governo do Estado de Pernambuco para a execução dos serviços de reabilitação do Contorno de Recife (BR-101/PE) .
O referido Termo de Compromisso foi pactuado entre o Dnit e o Estado de Pernambuco, por intermédio da Secretaria de Transportes do Estado de Pernambuco (Setra/PE) , no valor de R$ 223.666.419,83, sendo R$ 182.000.000,00 de origem federal e o restante a título de contrapartida.
Para a elaboração dos projetos básico e executivo e a execução das obras, foi firmado, entre o Departamento de Estradas de Rodagem de Pernambuco (DER/PE) e o Consórcio Andrade Guedes/Astep, o Contrato RDCi 6/2017, cujo valor original era de R$ 191.938.917,00.
As obras foram iniciadas em 18/5/2017 e, até agosto/2018, o Dnit já havia transferido R$ 125.645.601,45 (56% do valor do Termo de Compromisso) , sem o correspondente depósito de contrapartida. No que tange ao contrato, até abril/2018, haviam sido emitidos treze boletins de medição e a execução financeira havia alcançado R$ 101.520.316,42 (52,92% do total previsto) .
Diante dos indícios de irregularidades, foram realizadas diligências no Dnit e no DER/PE, bem como fiscalização nas obras.
No Relatório de Auditoria (peça 176) , foram apontados nove achados pela equipe de fiscalização, dos quais cinco ensejaram proposta de oitiva prévia, visando a concessão de medida cautelar (peça 180) :
 "26.1.1. execução do objeto do Contrato RDCi 6/2017 com graves falhas identificadas na fiscalização das obras e sem prévia contratação de empresa de consultoria para apoiar na supervisão do empreendimento, em inobservância ao art. 67 da Lei 8.666/1993, ao art. 6º, inciso IV e IX e §§4º e 5º, da Portaria Interministerial 507/2011 e à Cláusula Décima Primeira, itens III, V e XIII, do Termo de Compromisso 1.115/2012-00 (Achado III.2) ;
26.1.2. mobilização da empresa Astep Engenharia, no âmbito do Contrato SR/PE877/2015, para fiscalizar a execução dos serviços realizados pela própria Astep, na condição de consorciada com a empresa Andrade Guedes, caracterizando situação de conflito de interesses, e violando os princípios da segregação das funções, da moralidade e da eficiência, e em dissonância com a jurisprudência deste Tribunal (Acórdão 213/2007-TCU-Plenário e Acórdão 3360/2007-TCU-Segunda Câmara) (Achado III.2) ; 
26.1.3. execução das obras de reabilitação do Contorno do Recife, objeto do Contrato RDCi 6/2017, sem prévia aprovação do projeto executivo por parte do DER-PE e sem prévia aprovação por parte da Unidade Gestora (Dnit) , contrariando, respectivamente, o disposto no art. 8º, § 7º, da Lei 12.462/2011 e no art. 66 do Decreto 7.581/2011 c/c a Cláusula Décima, alínea "f", do Termo de Compromisso 1.115/2012-00 (Achado III.3) ; 
26.1.4. deficiências identificadas no projeto executivo elaborado pelo consórcio executor das obras de reabilitação do Contorno do Recife, objeto do Contrato RDCi 6/2017, não atendendo ao disposto no art. 2º, inciso V, da Lei 12.462/2011 (Achado III.4) ; 
26.1.5. execução das obras de reabilitação do Contorno do Recife, objeto do Contrato RDCi 6/2017, sem a realização dos 21,6 km de desvios de tráfego que haviam sido previstos no anteprojeto de engenharia e no projeto básico aprovado pelo DER-PE e pelo Dnit, dando ensejo à hipótese de inobservância do que estabelece o art. 66 da Lei 8666/93 e à possível manipulação da planilha orçamentária originalmente contratada, o que pode ter alterado a condição da proposta inicial e frustrado a disposição contida no art. 9º, § 4° da Lei 12.462/2011, além de impactar negativamente a circulação de veículos e pedestres, com o aumento dos transtornos aos moradores, comerciantes e usuários com as interrupções das pistas da rodovia (Achado III.5) ."
Após a realização de oitiva prévia, concedi medida cautelar para bloquear "as contas correntes referentes ao Termo de Compromisso 1.115/2012-00 (Banco do Brasil, Agência 3234, Contas Correntes 10.492-2 e 11.251-8) até ulterior decisão deste Tribunal, condicionando a retomada da utilização de recursos federais no empreendimento ao atendimento" de algumas condicionantes, cuja comprovação deveria ser submetida a esta Corte (peça 247) .
Posteriormente, sopesando eventuais prejuízos decorrentes da paralisação total do empreendimento para a população (peça 288) , a medida cautelar até então vigente foi restrita para abranger o bloqueio das contas correntes referentes ao Termo de Compromisso 1.115/2012-00 (Banco do Brasil, Agência 3234, Contas Correntes 10.492-2 e 11.251-8) até ulterior decisão deste Tribunal, apenas com relação aos itens abaixo descritos, do Cronograma Físico-Financeiro e Critérios de Pagamento (peça 79, p.2) , parte integrante do contrato RDCi 6/2017 (peça 288) :
"23.1.1. '1.1.6. Projeto Básico de Engenharia - Obras de Arte Especiais' (R$ 232.253,07) ;
23.1.2. '1.2.6. Projeto Executivo de Engenharia - Obras de Arte Especiais' (R$ 154.835,38) ;
23.1.3. '5. Obras de Arte Especiais' (R$ 773.783,93) ;
23.1.4. '2.3.6 Desvio de Tráfego' (R$ 12.863.508,44) ."
O desbloqueio desses valores, por sua vez, ficou condicionado a (peça 288) :
"23.2.1. para os valores dos serviços relativos aos subitens 23.1.1 a 23.1.3, que seja revisado e aprovado por parte do Dnit o projeto executivo relativo a Obras de Arte Especiais, no âmbito do Termo de Compromisso 1.115/2012-00, conforme prevê o art. 8º, § 7º, da Lei 12.462/2011, o art. 66 do Decreto 7.581/2011, c/c a Cláusula Décima, alínea 'f', do Termo de Compromisso;
23.2.2. para o valor dos serviços relativos ao subitem 23.1.4, que: para cada trecho da obra, seja realizada análise de custo-benefício da inclusão, no projeto executivo, dos desvios de tráfego previstos no anteprojeto e, para os casos em que não seja factível ou conveniente e oportuna a realização dos desvios, sejam adotadas medidas com vistas à repactuação do Contrato RDCi 6/2017, com o objetivo de manter o equilíbrio econômico-financeiro da avença, nos termos art. 65, inciso I, alínea 'b', da Lei 8.666/1993 e art. 37, inciso XXI, da Constituição Federal (vide item III.5 do Relatório de Fiscalização 96/2017) ."
Nesta oportunidade, o DER/PE solicita o levantamento do bloqueio dos recursos do Termo de Compromisso 1.115/2012-00 em razão da aprovação, pelo Dnit, da 1ª Revisão de Projeto em Fase de Obras (RPFO - peças 365-366) .
Em sua instrução, a SeinfraRodoviaAviação registra que a aludida revisão de projeto abrangeria a redução de escopo do Termo de Compromisso 1.115/2012 no que diz respeito ao item 2.3.6 - Desvio de Tráfego do cronograma físico-financeiro do Contrato RDCi 6/2017, resultando na redução de R$ 9.168.961,91 no valor do instrumento.
Considerando que o valor originalmente bloqueado era de R$ 12.863.508,44, a SeinfraRodoviaAviação conclui que somente podem ser liberados R$ 3.964.546,53, correspondendo à diferença entre o montante bloqueado e a redução de escopo do projeto.
Em acréscimo, a unidade instrutora observou que não haveria evidências da aprovação dos projetos ou da execução das obras de arte especiais, motivo pelo qual deveria ser mantido o bloqueio referente aos itens 1.1.6, 1.2.6 e 5 do cronograma físico-financeiro do Contrato RDCi 6/2017.
Diante dessas razões, propõe (peça 388) :
"a. rever a medida cautelar proferida em 28/12/2018 (peça 288) para determinar a manutenção da ordem de bloqueio das contas correntes referentes ao Termo de Compromisso 1.115/2012-00 (Banco do Brasil, Agência 3234, Contas Correntes 10.492-2 e 11.251-8) , apenas com relação aos itens abaixo descritos, do Cronograma Físico-Financeiro e Critérios de Pagamento (peça 79, p.2) , parte integrante do contrato RDCi 6/2017: 
'1.1.6. Projeto Básico de Engenharia - Obras de Arte Especiais' (R$ 232.253,07) ; 
'1.2.6. Projeto Executivo de Engenharia - Obras de Arte Especiais' (R$ 154.835,38) ; 
'5. Obras de Arte Especiais' (R$ 773.783,93) ; e 
'2.3.6 Desvio de Tráfego' (R$ 9.168.961,91) ."
Divirjo parcialmente das conclusões empreendidas pela SeinfraRodoviaAviação.
Para embasar meu raciocínio, faz-se necessário retomar o histórico das medidas cautelares adotadas ao longo do processo.
Inicialmente, o bloqueio determinado por esta Corte, em sede de exame sumário, abrangia a totalidade dos recursos federais repassados no âmbito do Termo de Compromisso 1.115/2012 (peça 247) .
Posteriormente, ao se aprofundarem as análises empreendidas nestes autos, a unidade instrutora concluiu pela restrição da medida cautelar a somente alguns itens do cronograma físico-financeiro e critérios de pagamento do contrato RDCi 6/2017 (peça 288) .
Note-se que, com a restrição de escopo da medida cautelar, já havia deixado de fazer parte do bloqueio a diferença entre o valor pactuado no Termo de Compromisso (R$ 223.666.419,83) e o valor original do Contrato (R$ 191.938.917,00) , que totalizava R$ 31.727.502,83.
Isso porque, por ocasião do despacho à peça 288, considerou-se estar mitigado o risco ao erário de se dar continuidade ao empreendimento, já que os projetos - à exceção dos itens referente às obras de arte especiais e aos desvios de tráfego - teriam sido aprovados pelo Dnit/PE.
Nesta oportunidade, verifico que, com a aprovação da revisão de projeto em fase de obras, elaborada pelo consórcio contratado, opera-se a redução do valor do Contrato RDCi 6/2017, e não do Termo de Compromisso 1.115/2012.
Assim, os R$ 9.168.961,91 que foram reduzidos no Contrato RDCi 6/2017 devem se somar aos R$ 31.727.502,83, ou seja, passam a integrar a diferença entre o valor pactuado no Termo de Compromisso e o valor do Contrato. E, conforme já explicado no parágrafo 19 deste voto, a diferença entre os valores pactuados no Termo de Compromisso e o Contrato não são abrangidos pela medida cautelar imposta pelo TCU.
Isso não significa que o montante está liberado para que o ente beneficiário disponha livremente desses recursos. Ao contrário, sua utilização depende do estrito atendimento às exigências e critérios estabelecidos no Termo de Compromisso.
Entretanto, diante de todo o contexto, em que quase todas as condicionantes impostas por esta Corte desde a origem deste processo foram atendidas, não há que se falar de plausibilidade jurídica na manutenção do bloqueio no montante de R$ 9.168.961,91, como proposto pela SeinfraRodoviaAviação em sua instrução à peça 388.
Diferente é o caso dos itens referentes às obras de arte especiais, os quais não foram abrangidos pela aludida revisão de projeto. Para esses itens, deve ser mantido o bloqueio determinado por meio do despacho à peça 288, o qual totaliza R$ 1.160.872,38.
Por fim, considerando a existência de medida cautelar vigente, importante que a unidade instrutora adote medidas, inclusive junto ao Dnit, se necessário, para que as oitivas sejam examinadas e a questão relativa à cautelar seja solucionada o mais rápido possível.
	Ante o exposto, voto por que este Tribunal adote a minuta de acórdão que ora submeto à deliberação deste Colegiado.
TCU, Sala das Sessões Ministro Luciano Brandão Alves de Souza, em 12 de agosto de 2020.
Ministro BRUNO DANTAS 
Relator